【裁判字號】    98,訴,2227
【裁判日期】    990118
【裁判案由】    清償借款
【裁判全文】
臺灣高雄地方法院民事判決              98年度訴字第2227號
原      告  台新國際商業銀行股份有限公司
法定代理人  甲○○
訴訟代理人  乙○○
被      告  丙○○○
                      1
訴訟代理人  黃仕昆律師
上列當事人間清償借款事件，經本院於民國99年1月11日言詞辯
論終結，判決如下：
    主      文
被告應給付原告新台幣玖仟壹佰陸拾貳元，及自民國九十八年九
月十八日起至清償日止，按週年利率百分之二十計算之利息。
原告其餘之訴駁回。
訴訟費用由原告負擔。
    事實及理由
一、原告主張：訴外人張雅惠於民國89年5 月10日向伊申辦信用
    卡，並邀同被告為附卡持卡人，向伊請領信用卡使用，依約
    張雅惠及被告均得以持用信用卡簽帳消費，張雅惠持卡消費
    迄至98年9 月17日積欠信用卡款為新台幣（下同）563,889
    元（內含本金為316,096 元、利息247,793 元；被告附卡部
    分消費款為9,162 元），屢經催討拒不清償，依系爭信用卡
    約定條款第3 條規定，正、附卡持有人就各別使用信用卡所
    生應付帳款互負連帶清償責任，爰依系爭信用卡契約之法律
    關係，提起本訴等情。並聲明求為判決：被告應給付原告56
    3,889 元，及其中本金316,096 元部分自98年9 月18日起至
    清償日止，按週年利率20％計算之利息。
二、被告則以：原告於信用卡定型化契約中約定正附卡持卡人負
    連帶清償責任之約定，有違誠信原則，伊僅須對伊所使用附
    卡之消費款負責等語，資為抗辯。並聲明：原告之訴駁回。
三、原告主張之事實，固據提出與其所述相符之信用卡會員約定
    條款、信用卡申請書、消費帳單明細等件為證，被告則以前
    揭情詞置辯，則本件應審究者厥為：系爭信用卡使用契約約
    定正附卡持卡人均應負連帶清償責任，是否違反誠信原則而
    無效？
（一）按定型化契約條款，係指企業經營者為與不特定多數消費
      者訂立同類契約之用，所提出預先擬定之契約條款；而定
      型化契約，即以企業經營者提出之定型化契約條款作為契
      約內容之全部或一部而訂定之契約，或謂依照當事人一方
      預定用於同類契約之條款而訂定之契約，消費者保護法第
      2 條第7 款、第9 款，及民法第247 條之1 前段分別定有
      明文。又信用卡使用契約乃現代工商社會創新之新型態交
      易，銀行因考量此種交易之大量性、處理之經濟性、且為
      對不同之交易相對人適用相同之交易條件，因而預先擬定
      契約條文使用，其屬定型化契約甚明。經查系爭信用卡約
      定條款第3 條有關「正卡持卡人或附卡持卡人就各別使用
      信用卡所生應付帳款，互負連帶清償責任」之約定，乃原
      告預先擬定與不特定多數簽約者交易使用之附合條款之一
      ，有原告提出之信用卡契約約定條款在卷可考，核其性質
      係屬定型化契約條款。而定型化契約之條款，違反誠信原
      則，對消費者顯失公平者，無效，為消費者保護法第12條
      、民法第247 條之1 所明定。查原告所提出之系爭信用卡
      約定條款為原告事前繕打印製供同類契約之用，契約當事
      人雖有不同，惟其契約書之條款則無二致，惟定型化契約
      條款是否違反誠信原則，對消費者顯失公平，應斟酌契約
      之性質、締約目的、全部條款內容、交易習慣及其他情事
      判斷之，不可一概而論（消費者保護法施行細則第13條參
      照）。
（二）次按信用卡性質上為塑膠貨幣，信用卡使用契約中目前常
      見之正、附卡方式，附卡乃發卡機構就正卡持有人為信用
      調查後，審認正卡持有人之信用、資力足以支付附卡持有
      人之消費帳款，而核發之附屬卡片，故附卡使用人之信用
      額度乃在正卡持有人之額度內，正附卡之消費帳單均併列
      於正卡持有人之帳單內，並寄發予正卡持有人，正卡持有
      人若不同意為附卡持有人往後之消費清償，即可單方終止
      附卡使用契約。反之，附卡持有人既未收受帳單，即無從
      知悉正卡持卡人所消費之金額，亦無法預知正卡持卡人將
      來之消費金額，或限制正卡持有人之消費金額，尤其若正
      卡持卡人每月僅繳納最低應繳金額時，正卡持有人會被課
      以高額之循環利息再滾入消費帳款中累積，其超過原定之
      信用額度時銀行仍會允許正卡持有人繼續使用，此時顯非
      附卡持有人所得預見及控制。再者，依現行信用卡實務，
      正卡持有人若使用信用良好，銀行會不斷提高其信用額度
      ，然並未徵詢附卡持有人之意見，則依系爭約定條款適用
      結果，同時意味附卡持有人對於正卡持有人之保證額度亦
      隨同提高，因而使附卡持有人負擔非其所得以控制之危險
      ，此誠違反誠信原則。惟如使附卡持有人就其本身之消費
      款與正卡持有人負連帶清償之責，則為附卡持有人所得預
      見及控制之風險，應無違反誠信原則之虞。本院審酌系爭
      約定條款之性質、締約目的、全部條款內容、交易習慣認
      為，銀行如依系爭約定條款請求附卡持有人對正卡持有人
      之消費款應負連帶責任，依民法第247 條之1 及消費者保
      護法第12條及上開說明，對附卡持有人顯失公平，應屬無
      效。惟如銀行依系爭約定條款請求，附卡持有人就其本身
      之消費額應與正卡持有人負連帶責任，則並無顯失公平情
      事，依民法第111 條規定，此部分約定應屬有效。是原告
      依系爭信用卡使用契約之法律關係，請求被告給付正卡持
      有人之消費款，洵屬無據。至請求被告給付其使用附卡之
      消費款，並未顯失公平，自屬有據。
四、綜上所述，在信用卡契約之架構下，為謀求信用卡持有者與
    發卡銀行間之衡平，並兼顧公平合理，在消費款項之給付義
    務上，正卡持有人除就其自行消費之款項應負責清償外，尚
    應就附卡持有人之消費款項負連帶清償責任，而附卡持有人
    僅須就其自行消費之款項負清償責任，但不須就正卡持有人
    之消費款項負連帶清償責任，始為合理。從而，原告依系爭
    信用卡使用契約之法律關係，請求被告給付9,162 元及自九
    十八年九月十八日起至清償日止，按週年利率20％計算之利
    息，為有理由，應予准許，逾上開範圍之請求，為無理由，
    應予駁回。
五、結論：原告之訴為一部有理由、一部無理由，依民事訴訟法
    第79條，判決如主文。
中    華    民    國    99    年     1    月    18    日
                    民事鳳山分庭法  官  何悅芳
正本係照原本作成。
如不服本判決，應於送達後20日內，向本院提出上訴狀並表明上
訴理由，如於本判決宣示後送達前提起上訴者，應於判決送達後
10日內補提上訴理由書（須附繕本）。
中    華    民    國    99    年     1    月    18    日
                                書記官  陳俐嫺


司法院資訊處製作；財團法人民間司法改革基金會備份。
